【裁判字號】    97,重訴,486
【裁判日期】    980611
【裁判案由】    損害賠償
【裁判全文】
臺灣臺北地方法院民事判決             97年度重訴字第486號
原      告  乙○○
法定代理人  丙○○
訴訟代理人  胡鳳嬌律師
被      告  甲○○
            欣欣客運股份有限公司
上  1  人
法定代理人  丁○○
共      同
訴訟代理人  辛武律師
上列當事人間請求損害賠償事件，經本院刑事庭以96年度交附民
字第149號裁定移送民事庭審理，本院於民國98年5月21日言詞辯
論終結，判決如下：
    主  文
被告應連帶給付原告新臺幣壹仟捌佰伍拾捌萬參仟零陸拾玖元，
及自民國九十六年六月二十二日起至清償日止，按年息百分之五
計算之利息。
原告其餘之訴駁回。
訴訟費用由被告連帶負擔五分之三，餘由原告負擔。
本判決第一項於原告以新臺幣陸佰壹拾玖萬伍仟元為被告供擔保
後，得假執行。但被告如以新臺幣壹仟捌佰伍拾捌萬參仟零陸拾
玖元為原告預供擔保，得免為假執行。
原告其餘假執行之聲請駁回。
    事實及理由
壹、程序方面：
一、按當事人喪失訴訟能力或法定代理人死亡或其代理權消滅者
    ，訴訟程序在有法定代理人或取得訴訟能力之本人，承受其
    訴訟以前當然停止；前條所定之承受訴訟人，於得為承受時
    ，應即為承受之聲明，民事訴訟法第170條、第175條第1項
    分別定有明文。經查，原告之法定代理人原為陸華寧，嗣於
    訴訟繫屬中變更為丁○○，業據其具狀聲明承受訴訟，並提
    出臺北市政府營利事業登記證乙份為憑（見本院卷第110、1
    11頁），核無不合，應予准許。
二、次按訴狀送達後，原告不得將原訴變更或追加他訴，但擴張
    或減縮應受判決事項之聲明者不在此限，民事訴訟法第255
    條第1項第3款定有明文。經查，原告於起訴時原聲明第一項
    為：「被告應連帶給付原告新臺幣（下同）3004萬8283元（
    起訴狀誤算為2993萬1283元），及自起訴狀繕本送達之翌日
    起至清償日止，按年息5％計算之利息」，嗣於民國98年2月
    13日具狀陳稱：捨棄修車費1萬5000元、醫療用品3256元、
    醫院停車費2060元、計程車費1625元、其他支出1455元部分
    之請求等語（見本院卷第127頁），復於98年3月12日言詞辯
    論期日陳稱：捨棄醫療費用中關於精神鑑定費用1萬4759 元
    部分之請求等語（見本院卷第144頁背面），並變更聲明為
    ：「被告應連帶給付原告3001萬128元，及自起訴狀繕本送
    達之翌日起至清償日止，按年息5％計算之利息」，核屬減
    縮應受判決事項之聲明，揆諸前開規定，尚無不合，應予准
    許。
貳、實體方面：
一、原告起訴主張：被告甲○○受僱於被告欣欣客運股份有限公
    司（下稱欣欣客運）以駕駛營業大客車為業，其於96年1 月
    16日19時32分許，駕駛車號609-AC號營業大客車，沿臺北市
    文山區○○路北往南方向行駛，行經同市○○街22巷口欲左
    轉向東時，明知汽車行駛時，駕駛人應注意車前狀況，並應
    隨時採取必要之安全措施，且汽車行駛至交岔路口，其行進
    、轉彎應遵守燈光號誌，而依當時天氣晴、夜間有照明、路
    面鋪設柏油、乾燥、無缺陷、無障礙物且視距良好、行車管
    制號誌正常等情形，並無不能注意之情事，適對向有原告騎
    乘車號BAK-472號重型機車行經該處，被告甲○○竟疏未注
    意，未禮讓直行車先行即貿然前行左轉，致撞及前述機車，
    使原告人車倒地（下稱系爭事故），因而受有頭部外傷併左
    側額-顳-頂葉處急性硬腦膜下出血併腦出血及顱骨骨折等傷
    害，經醫治後仍造成原告嚴重減損語能及心智功能有難治之
    重傷害，為此，爰依侵權行為之法律關係，請求被告連帶給
    付原告醫療費用16萬7184元、減少勞動能力損失822萬1367
    元、看護費1662萬1577元及慰撫金500萬元，合計3001萬128
    元等語。並聲明：(一)被告應連帶給付原告3001萬128元，及
    自起訴狀繕本送達之翌日起至清償日止，按年息5％計算之
    利息。(二)願供擔保請准宣告假執行。
二、被告則以：依道路交通安全規則第102條第6款規定，轉彎車
    應讓直行車先行，但直行車尚未進入交岔路口，而轉彎車已
    達中心處開始轉彎，直行車應讓轉彎車先行，本件被告甲○
    ○於事發時駕車行經肇事路口欲左轉往東行駛，故打燈減速
    進行左轉，原告明知被告甲○○駕駛之車輛已進入交岔路口
    ，竟仍超速疾行撞擊被告甲○○所駕駛車輛之左前車頭，因
    而人車倒地，被告甲○○於左轉之際發現原告超速衝來，其
    距離兩部自小客車之車身長度，被告甲○○減速打左燈，已
    盡注意之能事，雖緊急煞車亦無法避免遭原告撞擊，職是之
    故，被告甲○○雖有轉彎車未讓直行車先行之嫌，但原告未
    達交岔路口，見被告甲○○已達中心處開始轉彎仍貿然搶道
    ，顯有嚴重之過失，實為肇事之主因，臺北市車輛行車事故
    鑑定委員會鑑定意見顯有錯誤，原告確實有搶道行為，就系
    爭事故之發生與有過失，應負2分之1責任，對於原告請求之
    看護費、慰撫金有爭執，看護費應以基本工資計算，原告應
    舉證其生活不能自理，有將來看護之必要，慰撫金應以80萬
    元為適當，對於原告其餘請求不爭執等語置辯。並聲明：(一)
    原告之訴及假執行之聲請均駁回。(二)如受不利之判決，願供
    擔保請准宣告免為假執行。
三、兩造不爭執之事項：
  （一）被告甲○○受僱於被告欣欣客運以駕駛營業大客車為業
        ，其於96年1月16日19時32分許，駕駛車號609-AC號營
        業大客車，沿臺北市○○區○○路北往南方向行駛，行
        經同市○○街22巷口欲左轉向東時，因疏未注意，未禮
        讓直行車先行即貿然前行左轉，致與對向原告所騎乘車
        號BAK-472號重型機車發生碰撞，使原告人車倒地，因
        而受有頭部外傷併左側額-顳-頂葉處急性硬腦膜下出血
        併腦出血及顱骨骨折等傷害，經醫治後仍造成原告嚴重
        減損語能及心智功能有難治之重傷害，並經本院以96年
        度禁字第42號裁定宣告為禁治產人。
  （二）被告甲○○之上開行為業經本院刑事庭以96年度交易字
        第343號判決認定犯刑法第284條第2項後段之業務過失
        致重傷害罪確定。
五、本件之爭點為：
  （一）原告就系爭事故之發生是否與有過失？
  （二）原告得請求之損害賠償金額以多少為適當？
六、得心證之理由：
  （一）原告就系爭事故之發生是否與有過失？
      1.按因故意或過失，不法侵害他人之權利者，負損害賠償
        責任，民法第184條第1項前段定有明文。又損害賠償之
        債，以有損害之發生及有責任原因之事實，並二者之間
        ，有相當因果關係為成立要件（最高法院48年臺上字第
        481號判例意旨參照）。次按汽車行駛時，駕駛人應注
        意車前狀況，並隨時採取必要之安全措施；汽車行駛至
        交岔路口時，轉彎車應讓直行車先行，道路交通安全規
        則第94條第3項及第102條第1項第7款分別定有明文。
      2.經查，被告甲○○駕駛車號609-AC號營業大客車行經臺
        北市○○區○○路與永安街22巷口欲左轉向東時，未禮
        讓直行車先行即貿然前行左轉，致與對向原告所騎乘車
        號BAK-472號重型機車發生碰撞，使原告人車倒地，因
        而受有頭部外傷併左側額-顳-頂葉處急性硬腦膜下出血
        併腦出血及顱骨骨折等傷害，經醫治後仍造成原告嚴重
        減損語能及心智功能有難治之重傷害等情，有臺北市政
        府警察局交通警察大隊道路交通事故初步分析研判表、
        道路交通事故現場圖、道路交通事故補充資料表、交通
        事故談話紀錄表、自首情形紀錄表、道路交通事故調查
        報告表(一)(二)、現場照片、臺北市立萬芳醫院委託財團法
        人私立臺北醫學大學辦理於96年4月30日出具之萬院醫
        病字第0960002698號函、診斷證明書等件在卷可稽（見
        臺灣臺北地方法院檢察署96年度他字第1536號卷第6、
        19 至39頁、96年度偵字第3431號卷第10至31頁、96年
        度調偵字第489號卷第18頁、本院96年度交易字第343號
        卷(一)第7至11、32、81頁），且為被告所不爭執，本院
        復依職權調取上開刑事卷證核閱屬實，又被告甲○○之
        前述業務過失致重傷害犯行，業經本院刑事庭以96年度
        交易字第343號判決有罪確定，已如前述，足見被告甲
        ○○對於系爭事故之發生確有過失，且其過失不法行為
        與原告所受傷害間具有相當因果關係，原告主張被告甲
        ○○應負侵權行為損害賠償責任，核屬有據。
      3.被告雖抗辯原告對於系爭事故之發生亦與有過失云云，
        惟依據卷附道路交通事故現場圖及照片所示，肇事地點
        位於臺北市○○區○○路與永安街22巷口，保儀路略呈
        南北向，中央以分向限制線（雙黃線）劃分，雙向各1
        車道寬度4.4，4.5公尺，被告甲○○駕駛營業大客車由
        北向南自保儀路進入路口，車頭朝南偏東停於路口，左
        前角緊靠北向路邊延長線，右前角距離分向限制線延長
        2.1公尺，右後角距離南向路邊2.6公尺，車後懸略跨於
        路口北端分向限制線，原告機車車頭朝北、呈右倒，停
        止於被告甲○○營業大客車左前角下，雙方車輛零件碎
        片散佈於原告機車周圍附近，顯示雙方於撞擊時速度差
        異不大，參以被告甲○○之營業大客車前保險桿左角破
        裂、左前角燈殼破損，後懸仍跨停於路口北端分向限制
        線上，原告機車前擋風板無明顯撞擊受損、左車身有擦
        撞痕跡，堪認應係兩車碰撞瞬間被告甲○○駕駛之營業
        大客車提前左轉往前行駛，以其左前保險桿推撞原告機
        車左車身，且原告機車速度不快所致，顯見被告甲○○
        確有未禮讓直行車先行之過失甚明，又依道路交通安全
        規則第102條第1項第7款規定，直行車有絕對路權，不
        因轉彎車先行至路口並已開始轉彎而異，被告甲○○駕
        車至肇事路口欲左轉時，本應暫停注意對向直行車之動
        態，並於研判其車速、距離確為安全時，始可左轉行駛
        ，然依肇事現場照片所示，肇事時被告甲○○駕駛之營
        業大客車車身位於路口中，已完全橫越對向車道來車行
        向，致妨礙直行車通行，顯見被告甲○○並未暫停讓原
        告優先通行，確有轉彎車未讓直行車先行之違規情事，
        應為肇事原因，原告既遵守燈光號誌直行保儀路，且並
        無證據證明有何違規情事，自難認有何肇事因素，此亦
        有臺北市車輛行車事故鑑定委員會96年5月3日北鑑審字
        第09630129900號函暨所附鑑定意見書、臺北市政府交
        通局96年8月9日北市交五字第09633614500號函暨所附
        臺北市車輛行車事故鑑定覆議委員會鑑定覆議意見書及
        國立交通大學97年12月30日交大管運字第0970 020863
        號函暨所附行車事故鑑定意見書在卷可參（見臺灣臺北
        地方法院檢察署96年度調偵字第489號卷第3至5頁、本
        院96年度交易字第343號刑事卷(二)第4至6頁、本院卷第
        98、99頁），從而，被告抗辯原告亦與有過失云云，不
        足採信。
  （二）原告得請求之損害賠償金額以多少為適當？
      1.按因故意或過失，不法侵害他人之權利者，負損害賠償
        責任；受僱人因執行職務，不法侵害他人之權利者，由
        僱用人與行為人連帶負損害賠償責任；不法侵害他人之
        身體或健康者，對於被害人因此喪失或減少勞動能力或
        增加生活上之需要時，應負損害賠償責任；不法侵害他
        人之身體、健康、名譽、自由、信用、隱私、貞操，或
        不法侵害其他人格法益而情節重大者，被害人雖非財產
        上之損害，亦得請求賠償相當之金額，民法第184條第
        1項前段、第188條第1項前段、第193條第1項及第195條
        第1項前段分別定有明文。經查，本件被告甲○○因過
        失致原告受有前揭傷害，已如前述，原告自得請求賠償
        相當之金額，而被告甲○○為受僱於被告欣欣客運之駕
        駛，被告欣欣客運既未舉證證明其已善盡選任及監督其
        受僱人職務之執行，自應連帶負責。
      2.茲就原告得請求之損害賠償金額以多少為適當，分述如
        下：
      (1)醫療費用：原告主張已支出醫療費用16萬7184元等語，
        業據提出臺北市立萬芳醫院-委託財團法人私立臺北醫
        學大學辦理醫療費用收據為證（見本院96年度交附民字
        第149號卷第9至22頁），且為被告所不爭執（見本院卷
        第144頁背面），核屬因系爭事故發生而增加之必要支
        出，應予准許。
      (2)喪失勞動能力之損害：原告主張其原係擔任送貨司機，
        因系爭事故受傷癱瘓，無自我照顧能力，致喪失勞動能
        力，已無法從事送貨工作，勞動能力減損程度達百分之
        百，其係66年2月17日生，系爭事故發生當時年僅30歲
        ，距退休年齡60歲止，尚有30年之工作期間，而其於事
        發前年收入為45萬6000元，依霍夫曼係數計算原告因喪
        失勞動能力之損害為822萬1367元（計算式：456000X18
        .00000000=0000000）等語，業據提出本院96年度禁字
        第42號民事裁定及薪資證明單為證（見本院96年度交附
        民字第149號卷第23頁、本院卷第137頁），且為被告所
        不爭執（見本院卷第144頁背面），核屬有據，應予准
        許。
      (3)看護費部分：
      原告主張其住院期間（96年1月16日起至6月16日止）支
        出看護費共11萬7000元等語，業據提出樺新看護中心收
        款單（見本院96年度交附民字第149號卷第25至27頁）
        ，並經本院函詢樺新看護中心查明無誤（見本院卷第69
        頁），且為被告所不爭執（見本院卷第144頁背面），
        堪信屬實，自應予准許。
      原告主張其日後生活無法自理，仍須他人看護照料，每
        月支出看護費以6萬元計算，依平均餘命44.67年計算所
        須看護費，並依霍夫曼係數扣除中間利息後，得請求16
        50萬4577元等語，惟被告抗辯：長期看護應聘請外勞或
        臺籍人士，以基本工資每月1萬7280元計算為當云云，
        查原告因系爭事故受有頭部外傷併左側額-顳-頂葉處急
        性硬腦膜下出血併腦出血及顱骨骨折等傷害，經醫治後
        遺留有右側肢體偏離、失智及失語症狀，經多次復健治
        療後，雖偏離症狀有所改善，然認知功能已受影響，造
        成失語症及中度失智分期之表現，語文理解、推理判斷
        呈現明顯障礙，缺乏自發性言語或適切決策回應之行為
        能力，欠缺自我照顧之能力，大部分生活功能須藉由他
        人協助始能完成，且對於複雜之身邊事務及財產，並無
        處理之能力，其知覺理會及判斷作用、自由決定意思之
        能力，明顯較普通人之平均程度降低，已達精神耗弱之
        程度，業經本院以96年度禁字第42號裁定宣告為禁治產
        人，並經勞工保險局核定其殘廢等級符合第8項第7等級
        等情，有臺北市立萬芳醫院-委託財團法人私立臺北醫
        學大學辦理96年6月25日萬院精字第0960003943號函暨
        所附精神鑑定報告書、民事裁定及勞工保險局97年5月
        27日保給殘字第09710123880號函在卷可參（見本院卷
        第37、120至123、137頁），足徵原告因系爭事故認知
        功能受影響，造成失智、失語症狀，殘廢等級經勞工保
        險局核定屬勞工保險殘廢給付標準表第8項第7等級，且
        生活無法自理，須藉由他人協助完成，確有須他人長期
        照護之必要，且依預估無證據證明有復原之日，餘生仍
        需要有人隨身看護，支付之看護費用，自得以將來可能
        生存之期間所須支付之看護費用，請求被告賠償，又原
        告日常生活固須仰賴他人在旁施予協助，惟於出院時已
        能自行行走，有臺北市市立萬芳醫院-委託財團法人私
        立臺北醫學大學辦理96年4月30日萬院醫病字第0960002
        698號函可稽（見臺灣臺北地方法院檢察署96年度調偵
        字第489號卷第18頁），因認其長期照顧應以半日看護
        為必要，故原告逾半日看護之請求，為無理由。被告抗
        辯原告病情已有改善，並無長期看護之必要云云，既未
        舉證以實其說，自難採信。
      查原告係66年2月17日出生，於事發當時（96年1月16日
        ）為29.9歲，依據96年台閩地區簡易生命表男性平均壽
        命為75.46 年，尚有平均餘命45.56年（75.46-29.9=45
        .56），原告僅請求44.67年平均餘命，尚無不合，又親
        屬代為照顧被害人之起居，所付出之勞力並非不能評價
        為金錢，此種基於身份關係之恩惠，自不能加惠於加害
        人，故由原告親屬看護時雖無現實看護費之支付，仍應
        認原告受有相當於看護費之損害，得向被告請求賠償，
        始符公平原則，而依臺北市立萬芳醫院-委託財團法人
        私立臺北醫學大學辦理出具之回函所示（見本院卷第70
        頁），醫院外看護中心人員半日看護費為1100元，準此
        ，依年別單利5％複式霍夫曼式係數計算法扣除中間利
        息後，原告得1次請求之看護費為907萬7518元【計算式
        ：1100X30X12X22.00000000（霍夫曼係數）=0000000
        ，元以下四捨五入】，逾此部分之請求，不應准許。
      綜上，原告得請求之看護費合計919萬4518元（計算式
        ：11萬7000元+907萬7518元=919萬4518元）。
      (4)慰撫金部分：按民法第195條所謂相當之金額，應斟酌
        加害人與被害人雙方之身分、資力與加害程度，及其他
        各種情形核定之；慰撫金是否相當，應以加害行為之加
        害程度及被害人所受痛苦，斟酌加害人及被害人之身分
        、經濟地位等各種情形定之（最高法院47年臺上字第12
        21號、51年台上字第223號判例意旨參照）。本院審酌
        原告為66年2月17日生，學歷為高中畢業，未婚，於系
        爭事故發生時，年僅29歲，原擔任貨車司機，95年度年
        收入為48萬8350元，名下無車輛、不動產；被告甲○○
        為52年8月16日生，學歷為高中畢業，已婚，擔任公車
        司機，95年度年收入為64萬500元，名下有2筆不動產及
        投資235萬元，業據渠等分別陳明在卷（見本院卷第15
        4頁），並有稅務電子閘門財產所得調件明細表在卷可
        參（見本院卷第26至32頁），及原告因系爭事故受重傷
        ，致認知功能受影響，造成失語症及中度失智，語文理
        解、推理判斷呈現明顯障礙，生活無法自理，其知覺理
        會及判斷作用、自由決定意思之能力，明顯較普通人之
        平均程度降低，已如前述，顯見其肉體、精神上所受之
        痛苦甚鉅，暨被告甲○○過失程度、兩造之身分、地位
        、經濟狀況等一切情狀，認原告請求被告連帶給付慰撫
        金500萬元，尚屬過高，應予核減為100萬元，方屬公允
        、適當。
      (5)綜上，原告得請求之損害賠償金額合計1858萬3069元（
        計算式：醫療費用16萬7184元+喪失勞動能力之損害822
        萬1367元+看護費919萬4518元+慰撫金100萬元=1858萬
        3069元）。被告雖抗辯原告因系爭事故而領取之勞保殘
        廢給付，依民法第216條之1規定應予扣除云云，惟勞工
        職業災害保險制度，乃係令僱主負擔保險費，由國家代
        僱主履行職業災害補償，以確保勞工職業災害補償請求
        之公正、迅速，並減輕僱主經濟負擔之制度，既依勞工
        保險條例所為之給付，其本質上仍屬勞基法之勞工職業
        災害補償，該給付並非損害賠償，自毋須自損害賠償金
        額中扣除，故被告所辯要屬無據。
七、綜上所述，被告甲○○為系爭事故發生之肇事原因，原告則
    無肇事因素，被告欣欣客運既為被告甲○○之僱用人，且未
    能舉證證明其已善盡選任及監督其受僱人職務之執行，自應
    負民法第188條第1項之僱用人責任，從而，原告依據侵權行
    為法律關係，請求被告連帶給付1858萬3069元，及自起訴狀
    繕本送達之翌日即96年6月22日起至清償日止，按年息5％計
    算之利息，為有理由，應予准許，至逾此部分之請求，即為
    無理由，應予駁回。
八、假執行之宣告：本件原告勝訴部分，兩造均陳明願供擔保聲
    請宣告假執行及免為假執行，經核並無不合，爰分別酌定相
    當之擔保金額准許之，至原告敗訴部分，其假執行之聲請即
    失所附麗，應併予駁回。
九、本件事證已臻明確，兩造其餘攻擊防禦方法及舉證，核與判
    決結果無影響，爰不予一一論列，附此敘明。
十、據上論結，本件原告之訴為一部有理由、一部無理由，依民
    事訴訟法第79條、第85條第2項、第390條第2項、第392條第
    2 項，判決如主文。
中    華    民    國    98    年    6     月    11    日
                  民事第二庭    法  官
以上正本係照原本作成。
如對本判決上訴，須於判決送達後20日內向本院提出上訴狀。
中    華    民    國    98    年    6     月    11    日


司法院資訊處製作；財團法人民間司法改革基金會備份。
